【裁判字號】    99,上訴,950
【裁判日期】    990929
【裁判案由】    妨害性自主
【裁判全文】
臺灣高等法院刑事判決                 99年度上訴字第950號
上  訴  人
即  被  告  甲○○
選任辯護人  張景源律師
上列上訴人因妨害性自主案件，不服臺灣臺北地方法院98年度訴
字第1946號，中華民國99年2月8日第一審判決（起訴案號：臺灣
臺北地方法院檢察署98年度偵字第7306號），提起上訴，本院判
決如下：
    主  文
上訴駁回。
    事  實                                                                
一、甲○○與A女（代號00000000號，姓名、年籍均詳卷）原均
    為位於臺北市中山區「○○○○中心」（詳細地址、店名均
    詳卷）之員工，2人為同事關係。甲○○於97年8月底某日，
    在其所任職之前揭處所，見A女獨自1人在倉庫間補貨工作之
    際，認有機可乘，為滿足自己性慾，竟萌生強制猥褻之犯意
    ，出手自A女背後，以雙手抱住A女，並伸手撫摸A女之胸部
    ，以此違反A女意願之方式，而強制猥褻A女得逞，A女嗣撥
    開甲○○雙手並趁機逃離現場。甲○○復於97年12月間某日
    ，在其所任職之前揭處所，見僅其與A女2人在上開處所辦公
    室內，亦認有機可乘，為滿足自己性慾，竟再萌生強制猥褻
    之犯意，出手自A女背後，以雙手抱住A女，再用嘴親舔A女
    耳朵，以此違反A女意願之方式，而強制猥褻A女得逞，A女
    嗣撥開甲○○雙手並趁機逃離現場。
二、案經A女訴由臺北市政府警察局中山分局報請臺灣臺北地方
    法院檢察署檢察官偵查起訴。
    理  由
甲、程序方面：
    按被告以外之人於審判外之言詞或書面陳述，除法律有規定
    者外，不得作為證據，刑事訴訟法第159條第1項定有明文。
    又被告以外之人於審判外之陳述，雖不符同法第159條之1至
    第159條之4之規定，但經當事人於審判程序同意作為證據，
    法院審酌該言詞陳述或書面陳述作成時之情況，認為適當者
    ，亦得為證據；當事人、代理人或辯護人於法院調查證據時
    ，知有第159條第1項不得為證據之情形，而未於言詞辯論終
    結前聲明異議者，視為有前項之同意，刑事訴訟法第159 條
    之5亦有明文。經查，本件判決所援引證人A女、林理航分別
    於警詢、偵查時之陳述，雖屬被告以外之人於審判外之陳述
    ，惟被告、辯護人及檢察官於本院言詞辯論終結前均未聲明
    異議，本院審酌結果，認上開證據資料製作時之情況，尚無
    違法不當及證明力明顯過低之瑕疵，亦認為以之作為證據應
    屬適當。揆諸前開規定，爰依刑事訴訟法第159條之5規定，
    認前揭證據資料均有證據能力。
乙、實體方面：
一、上揭事實，業據被告於原審及本院審理時坦承不諱，並經證
    人即告訴人A女於警詢、偵查時指證綦詳（見98年度偵字第
    7306號卷第5頁至第8頁、第42頁至第43頁），核與證人即○
    ○○○中心員工林理航於警詢、偵查時證述情節相符（見98
    年度偵字第7306號卷第14頁至第17頁、第43頁至第44頁），
    被告前揭自白核與事實相符，堪予採信。至被告雖為輕度智
    障並領有身心障礙殘障手冊之人，此有中華民國身心障礙手
    冊影本1紙附卷可憑（見原審卷第26頁），且被告之辯護人
    於本院審理時亦為被告辯稱：被告於本案行為時有不能辨識
    其行為違法或欠缺依其辨識而行為之能力，或前揭能力顯著
    減低之情形云云，惟本院囑由臺此市立聯合醫院鑑定被告於
    本案行為時之精神狀態，該院鑑定結果為：「1.戴員自幼學
    業表現低下，就讀國中期間（82年）即經鑑定而領得類別為
    『智障』、等級為『輕度』之殘障手冊，入高職後亦就讀特
    教班。本次鑑定時，戴員在『魏氏成人智力測驗』之表現（
    智商83）屬『邊緣性智能』範圍，未達「智能障礙」程度（
    智商在70以下），然仍低於普通人之平均智能（智商約91-1
    10）。2.戴員接受12年教育，亦有數年工作經驗，對於人我
    互動之分寸理應具有一定程度之掌握，因此縱使其智能遜於
    常人，其辨識一己行為適當性/違法性之能力仍難謂已達顯
    著減低之程度。再者，戴員之智能雖遜於常人，然此一狀況
    並不表示其依一己辨識而行為之能力即較常人為低。質言之
    ，鑑定人認為，戴員之行為不符合刑法第19條第1項、第2項
    之規定之適用」，此有臺北市立聯合醫院99年8月18 日北市
    醫松字第09930284100號函附精神鑑定報告書可稽（見本院
    卷第36頁至第40頁），顯見被告智能雖遜於常人，然其於本
    案行為時，難謂有不能辨識其行為違法或欠缺依其辨識而行
    為之能力，亦無前揭能力顯著減低之情形，被告之辯護人為
    被告所辯前詞，自無足採。綜上，本件事證明確，被告犯行
    洵堪認定，應予依法論處。
二、按88年4月21日修正前刑法第224條第1項，原規定「對於男
    女以強暴、脅迫、藥劑、催眠術或他法，至使不能抗拒而為
    猥褻之行為者，處……。」所謂「他法」，依當時規定固指
    類似於強暴、脅迫、藥劑、催眠術或與之相當之方法。惟該
    條文於88年4月21日修正時，已修正為「對於男女以強暴、
    脅迫、恐嚇、催眠術或其他違反其意願之方法，而為猥褻之
    行為者，處……（修正後僅有一項）。」依立法理由說明，
    係以原條文之「至使不能抗拒」，要件過於嚴格，容易造成
    受侵害者，因為需要「拼命抵抗」而致生命或身體方面受更
    大之傷害，故修正為「違反其意願之方法」（即不以「至使
    不能抗拒」為要件）。則修正後所稱其他「違反其意願之方
    法」，應係指該條所列舉之強暴、脅迫、恐嚇、催眠術以外
    ，其他一切違反被害人意願之方法，妨害被害人之意思自由
    者而言，不以類似於所列舉之強暴、脅迫、恐嚇、催眠術等
    相當之其他強制方法，足以壓抑被害人之性自主決定權為必
    要，始符立法本旨（最高法院97年9月9日97年度第5次刑事
    庭會議決議參照）。而性騷擾防治法第25條第1項所規定之
    罪，則係指行為人對於被害人之身體為偷襲式、短暫性之不
    當觸摸行為，而不符合刑法第224條強制猥褻罪之構成要件
    者，始足當之（參照最高法院97年台上字第4621號判決、同
    院98年台上字第6645號判決意旨）。本件被告先後二次之行
    為，係均先以雙手抱住被害人A女後，再分別為撫摸被害人A
    女胸部或以嘴親吻被害人A女耳朵等情，已據證人A女於警詢
    、偵查時證述無訛（見98年度偵字第7306號卷第5頁至第8頁
    、第42頁至第43頁），則於此等行為過程中，被害人A 女遭
    被告雙手抱住後，當已意識到遭被告侵犯情狀，被告卻仍繼
    續對A女為撫摸胸部或親吻耳朵之行為，此顯與偷襲式、短
    暫性之不當觸摸，且無壓抑被害人性自主決定權之性騷擾行
    為相迴，被告於本案先後二次行為均屬強制猥褻行為，而非
    性騷擾行為至明。核被告所為，係犯刑法第224條之強制猥
    褻罪二次。被告所犯上開二罪，犯意各別，行為互殊，應予
    分論併罰。復按被告行為後，94年2月2日修正公布之刑法第
    41條第2項，關於數罪併罰，數宣告刑均得易科罰金，而定
    應執行之刑逾六個月者，排除適用同條第1項得易科罰金之
    規定部分，已於98年6月19日經大法官會議釋字第662號解釋
    宣告失效，嗣刑法第41條於98年12月30日經公布修正條文，
    修正後刑法第41條第8項規定: 「第1項至第4項及第7項之規
    定，於數罪併罰之數罪均得易科罰金或易服社會勞動，其應
    執行之刑逾6月者，亦適用之。」，此一修正後規定對被告
    較有利，依刑法第2條第1項之規定，就被告所定執行刑部分
    ，自應適用修正後刑法第41條第8項規定諭知易科罰金折算
    標準。
三、原審以被告甲○○罪證明確，適用刑法第2條第1項、第224
    條、第41條第1項前段、第51條第5款，修正後刑法第41條第
    8項，審酌被告正值青年，本應自愛自重，卻為滿足私慾，
    而違反被害人A女意願，對其為猥褻行為，欠缺尊重女性身
    體自主權之觀念，所為實屬非是，兼衡被告智識程度、犯罪
    所用之手段、對被害人A女所生之危害，及犯罪後猶坦認犯
    行等一切情狀，就被告所犯強制猥褻二罪，各量處有期徒刑
    六月，並定應執行刑有期徒刑十月，及諭知易科罰金之折算
    標準，經核認事用法均無違誤。而刑之量定，為求個案裁判
    之妥當性，法律賦予法院裁量之權。量刑輕重，屬為裁判之
    法院得依職權自由裁量之事項，苟其量刑已以行為人之責任
    為基礎，並斟酌刑法第57條各款所列情狀，在法定刑度內，
    酌量科刑，如無偏執一端，致明顯失出失入情形，上級審法
    院即不得單就量刑部分遽指為不當或違法。原判決關於科刑
    之部分，已依刑法第57條各款所列犯後態度等一切情狀，而
    為量刑之準據，經核並無量刑輕重相差懸殊等裁量權濫用之
    情形，量刑亦屬妥適，被告以原審之量刑過重及未適用刑法
    第19條減刑規定，並請求給予緩刑為由，提起上訴，為無理
    由，應予駁回。
據上論斷，應依刑事訴訟法第368條，判決如主文。
本案經檢察官曾忠己到庭執行職務。

中    華    民    國    99    年    9     月    29    日
                  刑事第十一庭  審判長法  官  許宗和
                                      法  官  沈君玲
                                      法  官  林海祥
以上正本證明與原本無異。
如不服本判決，應於收受送達後10日內向本院提出上訴書狀，其
未敘述上訴之理由者並得於提起上訴後10日內向本院補提理由書
（均須按他造當事人之人數附繕本）「切勿逕送上級法院」。
                                      書記官  林敬傑
中    華    民    國    99    年    9     月    30    日
                                                                          
附錄：本案論罪科刑法條全文
中華民國刑法第224條
（強制猥褻罪）
對於男女以強暴、脅迫、恐嚇、催眠術或其他違反其意願之方法
，而為猥褻之行為者，處 6 月以上 5 年以下有期徒刑。

司法院資訊處製作；財團法人民間司法改革基金會備份。
